臺灣高等法院刑事裁定
110年度聲字第4006號
聲  請  人  臺灣高等檢察署檢察官
受  刑  人  李訓裕



上列聲請人因受刑人數罪併罰有二裁判以上，聲請定其應執行之
刑（110年度執聲字第1814號），本院裁定如下：
    主  文
李訓裕犯如附表所示各罪所處之刑，應執行有期徒刑拾月，如易
科罰金，以銀元參佰元即新臺幣玖佰元折算壹日。
    理  由
一、聲請意旨略以：受刑人李訓裕因偽造文書等數罪，先後經判
    決確定如附表，應依刑法第53條、第51條第5款規定，定其
    應執行之刑，爰依刑事訴訟法第477 條第1項聲請裁定等語
    。
二、按定應執行刑，不僅攸關國家刑罰權之行使，於受刑人之權
    益亦有重大影響，除顯無必要或有急迫情形外，法院於裁定
    前，允宜予受刑人以言詞、書面或其他適當方式陳述意見之
    機會，程序保障更加周全（最高法院刑事大法庭110年度台
    抗大字第489號裁定意旨參照）。本院已函請受刑人以書面
    陳述意見，並經受刑人具狀陳明無意見等語，合先敘明。
三、次按行為後法律有變更者，適用行為時之法律，但行為後之
    法律有利於行為人者，適用最有利於行為人之法律，刑法第
    2條第1 項定有明文。又依刑法第51條定應執行刑時，裁判
    確定前犯數罪，或其中一罪在新法施行前者，均應為新舊法
    比較（最高法院95年第8 次刑事庭會議決議參照）。查受刑
    人犯如附表編號4所示之罪後，刑法第51條業於民國94年2 
    月2 日修正公布（95年7 月1 日施行）；刑法第41條則經94
    年2 月2 日（95年7 月1 日施行）、98年1 月21日（同年9 
    月1 日施行）、98年12月30日等數次修正；刑法第50條亦於
    102 年1 月23日修正公布（102 年1 月25日施行），茲將修
    正後應如何適用法律分述如下：
  ㈠修正前刑法第50條之規定為「裁判確定前犯數罪者，併合處
    罰之。」修正後則改為「裁判確定前犯數罪者，併合處罰之
    。但有下列情形之一者，不在此限：一、得易科罰金之罪與
    不得易科罰金之罪。二、得易科罰金之罪與不得易服社會勞
    動之罪。三、得易服社會勞動之罪與不得易科罰金之罪。四
    、得易服社會勞動之罪與不得易服社會勞動之罪。前項但書
    情形，受刑人請求檢察官聲請定應執行刑者，依第51條規定
    定之。」經比較新舊法，修正後條文並未更動本文部分，僅
    加入但書及第2 項規定，且修正後但書之規定，乃針對得易
    科罰金、易服社會勞動之罪與不得易科罰金、易服社會勞動
    之罪，可否合併處罰之情形加以修正。據此，本件受刑人犯
    如附表所示之罪雖均係於上揭條文公布施行前所犯，然其所
    犯各罪刑均得易科罰金之罪，並無上揭條文但書規定之適用
    ，是本件適用新舊法之結果，並無有利或不利之情形，揆諸
    前揭最高法院判決暨會議決議意旨，自毋庸為新舊法之比較
    ，合先敘明。
  ㈡修正前刑法第51條第5 款規定：「數罪併罰，分別宣告其罪
    之刑，依左列各款定其應執行者：…五、宣告多數有期徒刑
    者，於各刑中之最長期以上，各刑合併之刑期以下，定其刑
    期。但不得逾20年。」嗣經修正為：「宣告多數有期徒刑者
    ，於各刑中之最長期以上，各刑合併之刑期以下，定其刑期
    。但不得逾30年。」本件受刑人所犯如附表編號4所示之罪
    係於95年7 月1 日新法施行前所犯，故於定其應執行刑時，
    仍須比較新舊法。而修正前刑法第51條第5 款規定，數罪併
    罰宣告多數有期徒刑者，其刑期不得逾20年，修正後規定其
    刑期不得逾30年，故以修正前之規定較有利於受刑人。
  ㈢司法院大法官釋字第662 號解釋揭示：「中華民國94年2 月2
     日修正公布之現行刑法第41條第2 項，關於數罪併罰，數
    宣告刑均得易科罰金，而定應執行刑之刑逾6 個月者，排除
    適用同條第1 項得易科罰金之規定部分，與憲法第23條規定
    有違，並與本院釋字第366 號解釋意旨不符，應自本解釋公
    布之日起失其效力。」故對於數罪併罰，數宣告刑均得易科
    罰金，而定應執行之刑超過6 個月之案件，依司法院釋字第
    366 、662 號解釋意旨，仍得易科罰金。嗣98年12月30日修
    正公布之刑法第41條第8 項亦規定：「第1 項至第4 項及第
    7項之規定，於數罪併罰之數罪均得易科罰金或易服社會勞
    動，其應執行之刑逾6 月者，亦適用之。」是以本件受刑人
    所犯如附表所示各罪，原確定判決宣告之刑期均未逾有期徒
    刑6 月，揆諸上開說明，本院就受刑人所犯如附表各罪所定
    之執行刑，仍應依98年12月30日修正公布施行之刑法第41條
    第8 項諭知易科罰金之標準。
  ㈣95年7 月1 日修正施行前刑法第41條規定：「犯最重本刑為5
     年以下有期徒刑以下之刑之罪，而受6 個月以下有期徒刑
    或拘役之宣告，因身體、教育、職業、家庭之關係或其他正
    當事由，執行顯有困難者，得以1 元以上3 元以下折算1 日
    ，易科罰金。但確因不執行所宣告之刑，難收矯正之效，或
    難以維持法秩序者，不在此限」，上述規定依罰金罰鍰提高
    標準條例第2 條規定（業於95年7 月1 日起因廢止而不再適
    用），就易科罰金折算1 日之數額提高為1 百倍（即銀元1 
    百元以上3百元以下，經依現行法規所定貨幣單位折算新臺
    幣條例第2條之規定折算為新臺幣，則為新臺幣3 百元以上9
     百元以下）；94年2 月2 日修正公布、95年7 月1 日施行
    後之刑法第41條第1 項規定：「犯最重本刑為5 年以下有期
    徒刑以下之刑之罪，而受6 個月以下有期徒刑或拘役之宣告
    者，得以新臺幣1 千元、2 千元或3 千元折算1 日，易科罰
    金。但確因不執行所宣告之刑，難收矯正之效，或難以維持
    法秩序者，不在此限」，而罰金罰鍰提高標準條例第2 條有
    關易科罰金折算1 日之數額提高倍數規定，即不再適用；至
    98年12月30日就修正公布之刑法第41條第1 項規定，則僅就
    該條第1 項之但書修正，將「確因不執行所宣告之刑」改為
    「易科罰金」，比較修正前、後之易科罰金折算標準，自以
    90年1 月10日修正公布之刑法第41條第1 項前段及廢止前罰
    金罰鍰提高標準條例第2 條之規定較有利於受刑人，應依95
    年7 月1 日修正施行前之刑法第41條第1項前段及廢止前罰
    金罰鍰提高標準條例第2 條之規定，定其易科罰金之折算標
    準。
四、再按裁判確定前犯數罪者，併合處罰之；又數罪併罰，有二
    裁判以上者，依刑法第51條之規定，定其應執行之刑，同法
    第50條、第53條分別定有明文。再者，法律上屬於自由裁量
    之事項，有其外部性界限及內部性界限，並非概無拘束。依
    據法律之具體規定，法院應在其範圍選擇為適當之裁判者，
    為外部性界限；而法院為裁判時，應考量法律之目的，及法
    律秩序之理念所在者，為內部性界限。法院為裁判時，二者
    均不得有所踰越。在數罪併罰，有二裁判以上，定其應執行
    之刑時，固屬於法院自由裁量之事項，然仍應受前揭外部性
    界限及內部性界限之拘束（最高法院94年度台非字第233 號
    判決意旨參照）。
五、經查，本件受刑人李訓裕因偽造文書等數罪，先後經臺灣桃
    園地方法院、臺灣臺北地方法院及本院判處如附表編號1至4
    所示之刑（其中附表編號4部分，業經最高法院以上訴不合
    法為由，於110年5月12日，以110年度台上字第1412號判決
    駁回上訴），均經確定在案（除附表編號1犯罪日期欄應更
    正為「98年7月4日」外，餘均詳如附表所示）。茲檢察官聲
    請定其應執行之刑，本院審核認其聲請於法尚無不合，並審
    酌受刑人如附表各罪所示刑度之外部限制、臺灣臺北地方法
    院前以103年度聲字第390號裁定就附表編號1至3所處之刑定
    應執行有期徒刑8月，以及考量各罪之法律目的、受刑人違
    反之嚴重性及貫徹刑法量刑公平正義理念之內部限制等，定
    其應執行之刑如主文所示。又受刑人所犯如附表編號1至3所
    示之罪易科罰金折算標準為「以新臺幣1000元折算1日」，
    所犯如附表編號4所示之罪易科罰金折算標準則為「以銀元3
    00元即新臺幣900元折算1日」，參諸前揭說明，自應以最有
    利受刑人之易科罰金折算標準，即如易科罰金，以銀元300
    元即新臺幣900元折算1日為折算標準，爰併諭知如主文所示
    。至如附表編號1至3所示之罪前經定應執行有期徒刑8月，
    受刑人業已執行完畢乙情，惟此部分既與附表編號4所示之
    罪合於數罪併罰之要件，其數罪併罰所定應執行之刑尚未執
    行完畢，仍應就附表編號1、2、3、4所示之罪合併定其應執
    行之刑，僅係檢察官就已執行之附表編號1、2、3所示部分
    ，於換發執行指揮書時，應予扣除，附此敘明。
據上論斷，應依刑事訴訟法第477條第1項，刑法第2條第1項前段
、第53條、第41條第8項、修正前刑法第41條第1項前段、第51條
第5款，廢止前罰金罰鍰提高標準條例第2條，現行法規所定貨幣
單位折算新臺幣條例第2條，裁定如主文。
中　　華　　民　　國　　110 　年　　11　　月　　 9 　 日
                  刑事第二十二庭審判長法　官  王美玲
                                      法　官  汪怡君
                                      法　官  葉韋廷
以上正本證明與原本無異。
如不服本裁定，應於收受送達後五日內向本院提出抗告狀。
                                      書記官  李逸翔
中　　華　　民　　國　　110 　年　　11　　月　　9 　　日